【裁判字號】    91,簡,127
【裁判日期】    920307
【裁判案由】    廢棄物清理法
【裁判全文】
臺北高等行政法院判決                              九十一年度簡字第一二七號
    原      告  甲○○
    被      告  桃園縣桃園市公所
    代  表  人  乙○○市長）.
    訴訟代理人  丙○○
右當事人間因廢棄物清理法事件，原告不服桃園縣政府中華民國八十九年十一月十三
日八九府訴字第二○一四四七號訴願決定，提起行政訴訟。本院判決如左：
    主  文
訴願決定及原處分均撤銷。
訴訟費用由被告負擔。
    事  實
緣原告分別於桃園縣桃園市○○路一一三號前電箱等處張貼或懸掛房屋租售廣告，經
被告所屬清潔隊稽查人員分別於民國（下同）八十九年七月二十日至同年九月十一日
稽查發現，認其張貼、噴漆廣告污染定著物，或有違反經主管機關公告之污染環境行
為，除當場拍照，並依所載電話號碼「0000000」「0000000」「00
00000」查得係原告所承裝使用，被告乃依行為時廢棄物清理法第十二條第十款
及第十一款、第二十三條第三款之規定，分別以八十九年八月十五日第○一九一八六
號、八十九年八月十八日第○一九二八○號、八十九年八月十九日第○一九三一四號
、八十九年八月二十一日第○一九三二八號、八十九年八月二十二日第○一九三六九
號、八十九年八月二十四日第○一九四○三號、第○一九四○四號、八十九年八月三
十日第○一九五四八號、八十九年九月一日第○一九六一六號、八十九年九月二日第
○一九六六一號、八十九年九月四日第○一九六八二號、八十九年九月六日第○一九
七二六號、第○一九七二七號、八十九年九月七日第○一九七四○號、第○一九七四
一號、八十九年九月十一日第○一九七八二號、第○一九七八三號、八十九年九月十
三日第○一九八六九號及八十九年九月十四日第○一九八○九號處分通知單，對原告
各裁處銀元一千五百元罰鍰（各折合新台幣四千五百元）。原告不服，提起訴願，遭
決定駁回，遂向本院提起行政訴訟。茲摘敘兩造訴辯意旨如次：
甲、原告起訴意旨略謂：
一、原告前因購買數間套房向銀行貸款，須償還本息，適逢經濟不景氣，急欲出租出
    售所有房屋以減輕負擔，而因登報效果不佳，方雇請工讀生於私人所有及無營業
    商店牆面張貼廣告，並告知工讀生不得於電線桿張貼，訴願決定稱原告經營房屋
    租售業，交代雇用之工讀生張貼懸掛云云，顯有違誤。且被告先前曾告知於電線
    桿等公家建築物不得張貼廣告，上開租屋廣告絕無張貼於電線桿及公家建築物，
    僅少數張貼於電線箱，被告雖為維護市容觀瞻，惟亦須顧及景氣及民情，蓋私人
    所有物同意張貼廣告，迨尋獲房屋買方或承租人，即可增加土地增值稅及契稅之
    稅收，對社會繁榮有所貢獻。又被告八十九年九月十四日第○一九八○九號處分
    通知單所據以處分之廣告上載電話「0000000」，原告業已轉讓他人，行
    為時並非原告所有。
二、位於桃園市區內電線桿周圍有一堆看板未處理，舉凡三民路、春日路及永安路等
    處，懸掛於公家私物上卻未見被告處置，顯有違公平原則。而於私人所有牆面上
    張貼廣告者，倘該私人提出異議，原告定加遵守，是被告欲維護市容景觀之同時
    ，須兼顧情理法，多設置看板及鼓勵私人提供願意張貼之處所，促進民間和諧。
三、原告係初犯，而被告對於每一件違規事實，一律均各處新台幣四千五百元之法定
    最高罰鍰，顯有處罰過重之虞，且無異對原告之生活雪上加霜，請體恤民情，撤
    銷訴願決定及原處分。
乙、被告答辯意旨略謂：
一、按「撤銷訴訟之提起，應於訴願決定書送達後二個月之不變期間內為之。」、「
    原告之訴，有左列各款情形之一者，行政法院應以裁定駁回之。．．六、起訴逾
    越法定期限者。」行政訴訟法第一百零六條第一項及第一百零七條第一項第六款
    定有明文。原告清楚無誤敘明係不服桃園縣政府八十九年十一月十三日八九府訴
    字第二○一四四七號訴願決定，可證該訴願決定書已送達原告，且原告與桃園縣
    政府均於桃園市區內，可推論原告至遲於八十九年十一月十六日前即接獲上開訴
    願決定書，是依行政訴訟法第一百零六條第一項規定，原告應於九十年一月十六
    日前之不變期間內提起撤銷訴訟，原告遲誤至九十年九月十六日方提起本件訴訟
    ，依行政訴訟法第一百零七條第一項第六款規定，鈞院應以裁定駁回原告之訴。
二、按「在指定清除地區內嚴禁有左列行為：．．十、張貼或噴漆廣告污染定著物。
    十一、其他經主管機關公告之污染環境行為。」、「有左列情形之一者，處四百
    元以上一千五百元以下罰鍰。經通知限期改善，而仍未遵行者，按日連續處罰：
    ．．三、違反第十二條各款規定者。」廢棄物清理法第十二條第十款、第十一款
    及第二十三條第三款定有明文。又被告依廢棄物清理法第三條暨桃園縣環境保護
    局七十八年三月十六日七八桃環四字第○三二三號函規定，於七十八年四月一日
    公告桃園市全市為廢棄物指定清除地區。經查，原告於訴願書及行政訴訟起訴狀
    均承認因自有房屋急欲租售，雇用工讀生於桃園市各地張貼懸掛房屋租售廣告，
    經被告所屬稽查人員分別自八十九年七月二十日起至同年九月十一日查獲十九件
    ，除拍照存證及製作稽查紀錄表外，並就違規廣告物之連絡電話加以查證，得知
    確為原告所為，是被告以其係連續犯，破壞市容違規情節重大，符合最高罰金額
    之要件，故被告依上開廢棄物清理法之規定，每件裁處原告銀元一千五百元罰鍰
    。另被告代表人曾有因裁罰金額過輕而遭起訴情事，故爾後此類案件，每一件一
    律均各裁處法定最高罰鍰新台幣四千五百元。又原告指稱「0000000」之
    電話號碼非其所有一事，經查當時仍為原告本人所使用無誤，有中華電信股份有
    限公司臺灣北區電信分公司桃園營運處八十九年九月六日桃服字第八九○○六六
    二一號函附電話客戶名稱及裝機地址資料表為證。
三、本案自稽查作業程序，乃至認定事實、適用法律，均依規定辦理，並無違誤，且
    原告已自認違規屬實，而原告所持之訴訟理由，並非法令許可之免責事由，故請
    駁回原告之訴。
    理  由
一、被告代表人原為陳宗義，嗣變更為乙○○，茲由其具狀聲明承受訴訟，核無不合
    ，應予准許。
二、行政訴訟法第一百零六條第一項前段規定：「撤銷訴訟之提起，應於訴願決定書
    送達後二個月之不變期間內為之。」，本件原告因廢棄物清理法事件，於八十九
    年十一月二十日收受桃園縣政府八十九年十一月十三日八九府訴字第二○一四四
    七號訴願決定書，此有經原告蓋章簽收之訴願文書郵務送達證書附訴願卷可稽。
    原告於九十年一月十二日向本院提起行政訴訟，有本院加蓋於訴狀上收文戳記所
    載日期可考，是其行政訴訟之提起，並未逾越前開提起行政訴訟之二個月法定不
    變期間。被告指摘原告逾期提起行政訴訟，並無可採。
三、按「在指定清除地區內嚴禁有左列行為：．．一○  張貼或噴漆廣告污染定著物
    。一一  其他經主管機關公告之污染環境行為。」、「有左列情形之一者，處四
    百元以上一千五百元以下罰鍰。經通知限期改善，而仍未遵行者，按日連續處罰
    ：．．三  違反第十二條各款規定者。」為行為時廢棄物清理法第十二條第十款
    、第十一款及第二十三條第三款所規定。又被告所轄業自七十八年四月一日起已
    公告為廢棄物指定清除地區，有被告七十八年四月一日七八桃市民衛字第八九九
    二號公告足憑。再者，桃園縣政府於七十九年二月十四日以府環四字第一六六
    二八號公告：「凡『繫掛』『釘定』未滿一平方公尺之廣告牌於牆壁、樑柱、電
    桿、樹木、橋樑及其他土地定著物之行為，為污染環境行為；違反者，依廢棄物
    清理法第二十三條規定處罰之。」。
四、經查本件被告所屬稽查人員於事實欄所述時、地發現原告有張貼或懸掛房屋租售
    廣告之行為，乃予取締告發，有現場所攝照片及稽查紀錄表等影本附原處分卷可
    稽，且原告於本院九十二年二月十九日行準備程序時，自承其確有雇用工讀生張
    貼廣告之行為，則被告據以處分，並非無據。雖原告主張「0000000」電
    話業轉讓他人，行為時並非原告所有云云，惟此業經被告提出中華電信股份有限
    公司臺灣北區電信分公司桃園營運處八十九年九月六日桃服字第八九○○六六二
    一號函附電話客戶名稱及裝機地址資料表，可證「0000000」電話於張貼
    廣告行為當時，確為原告所有無誤。是本件違規事實，堪予認定，被告予以處分
    ，固非無見。
五、惟查：
１、廢棄物清理法第十二條及第二十三條第三款規定違反有關義務者，係「處四百元
    以上一千五百元以下罰鍰」，而行政機關行使裁量權，除不得逾越法定之裁量範
    圍，並應符合法規授權之目的，且須依照比例原則，就當事人有利及不利之情形
    一併注意，否則即構成裁量瑕疵之違法，此觀行政程序法第七條、第九條、第十
    條規定自明，行政程序法雖於九十年一月一日始施行，然此項行政機關行使裁量
    權時所應遵行之原則，乃為行政法理所當然，原處分雖係於行政程序法施行前作
    成，仍應受上開原理之拘束。
２、再者，法律所以賦予行政機關裁量權限，因法律的功能在抽象、概括地規範社會
    生活事實，立法技術與效能皆不容許法律對特定類型的生活事實從事過度詳盡的
    規制，加以生活事實之演變常非立法當時所能預見，故必須保留相當彈性俾以適
    用。職是之故，授與行政機關裁量權之意義即在於，行政機關於適用法律對具體
    個案作成決定時，得按照個案情節，在法律劃定之範圍內擁有相當的自由決定權
    限。裁量權並非全無限制之自由或任意為之，行政機關行使裁量時，必須受法律
    授權目的之拘束，而且必須與個案情節有正當合理之連結，否則即屬裁量瑕疵，
    行政行為亦因此違法。裁量瑕疵主要有三種類型：「不為裁量」、「裁量逾越」
    、「裁量濫用」。行政訴訟法第四條第二項：「逾越權限或濫用權力之行政處分
    ，以違法論」，第二百零一條：「行政機關依裁量權所為之行政處分，以其作為
    或不作為逾越權限或濫用權力者為限，行政法院得予撤銷」，雖然僅就「裁量逾
    越」與「裁量濫用」做規定，惟基於舉重以明輕之法理，解釋上尚應包括「不為
    裁量」之瑕疵類型。
３、經細觀本件被告之處分通知單以及檢送處分通知單之函文內容，僅係通知原告違
    法情事，處以罰鍰，並通知限期繳納，否則專案報請強制執行等，除此之外，更
    無隻字片語論及原告行為違反義務之程度，例如妨礙市容觀瞻或污染環境之程度
    ，以及其行為程度與罰鍰處分間之比例關係。而被告訴訟代理人於本院九十二年
    二月十九日準備程序時係陳述：「被告代表人曾有因裁罰金額過輕而遭起訴情事
    ，故爾後此類案件，每一件一律均各裁處法定最高罰鍰新台幣四千五百元」云云
    ，如所述屬實，則被告就類此案件已有消極不行使裁量權之裁量瑕疵。雖被告於
    九十二年三月五日具狀補充答辯稱：「有關罰鍰金額，因原告係連續犯，破壞市
    容違規情節重大，符合最高罰金額之要件。」云云，惟被告仍未清楚說明原告十
    九次各別張貼或懸掛房屋租售廣告之行為破壞市容之程度，亦未清楚說明被告如
    何預知原告將連續為張貼或懸掛房屋租售廣告之行為，而於十九件處分通知單之
    每一次處罰均一律裁處法定最高罰鍰？矧被告並非不得依行為時廢棄物清理法第
    二十三條第三款：「有左列情形之一者，處四百元以上一千五百元以下罰鍰。經
    通知限期改善，而仍未遵行者，按日連續處罰：．．三  違反第十二條各款規定
    者。」之規定，規範可能有之連續違反第十二條各款規定之行為者，查本件被告
    之所以處分原告，係因原告有各別違反行為時廢棄物清理法第十二條第十款及第
    十一款規定之十九次行為，尚非「經通知限期改善而原告仍未遵行」之連續處罰
    態樣（亦即連續再犯之情形），則被告以「原告係連續犯」之理由作為十九件處
    分均一律裁罰最高額度罰鍰之論據，亦不無「裁量濫用」之違法。職是，被告對
    於原告十九件張貼或懸掛房屋租售廣告之行為，均一律逕課以最高額度之罰鍰，
    乃消極不行使裁量權，已屬前述「不為裁量」之裁量瑕疵，又被告逕以最高罰鍰
    額一千五百元（即新台幣四千五百元）裁處罰鍰，其裁量權之行使違反比例原則
    ，顯有濫用權力之違法。
六、從而原處分既有違誤，訴願決定未予糾正，亦嫌粗略，爰將訴願決定及原處分予
    以撤銷，由被告重行考量原告違法之情狀後，依比例原則另為適法之處分，以昭
    折服。
據上論結，本件原告之訴為有理由，爰依行政訴訟法第二百三十三條第一項、第二百
三十六條、第九十八條第三項前段，判決如主文。
中    華    民    國     九十二     年      三      月        七        日
                          臺 北 高 等 行 政 法 院   第 六 庭
                                                  法  官  曹瑞卿
右為正本係照原本作成。
本件以訴訟事件所涉及之法律見解具有原則性者為限，始得於本判決送達後二十日內
向本院提出上訴狀並表明上訴理由，如已於本判決宣示後送達前提起上訴者，應於判
決送達後二十日內補具上訴理由（均按他造人數附繕本），且經最高行政法院許可後
方得上訴。
中    華    民    國     九十二     年      三      月        七        日
                                                  書記官  方偉皓


司法院資訊處製作；財團法人民間司法改革基金會備份。
